臺灣臺南地方法院臺南簡易庭民事判決
109年度南簡字第1153號
原      告  台新國際商業銀行股份有限公司

法定代理人  尚瑞強  


訴訟代理人  洪敏智  
            謝智翔  
            陳瑋杰  
            楊惠雯  
被      告  盧瑞楠  
            盧仁弘  
            盧秀子  
上列當事人間請求撤銷贈與行為等事件，本院於民國109年11月9
日言詞辯論終結，判決如下：
    主  文
被告盧瑞楠、盧仁弘、盧秀子就如附表1所示不動產於民國109年
2月6日所為贈與債權行為及於民國109年3月6日所為所有權移轉
登記物權行為，應予撤銷。
被告盧仁弘、盧秀子應將如附表1所示不動產於民國109年3月6日
以贈與為原因所為所有權移轉登記，予以塗銷。
訴訟費用新臺幣肆仟參佰元，由被告負擔。
    事實及理由
壹、程序方面：
    本件被告盧瑞楠、盧秀子經合法通知，均無正當理由未於最
    後言詞辯論期日到場，核無民事訴訟法第386條所列各款情
    形，爰依原告之聲請，由其一造辯論而為判決。
貳、實體方面：
一、原告起訴主張：
(一)被告盧瑞楠(下稱盧瑞楠)前向原告申辦信用卡及現金卡使用
    ，惟其後即未依約繳款，迄今尚積欠原告新臺幣(下同)390,
    974元及其利息未清償。詎料盧瑞楠竟於民國109年2月6日，
    將如附表1所示不動產(下稱系爭不動產)，分別贈予被告盧
    仁弘及被告盧秀子(下分別稱盧仁弘、盧秀子)，並於109年3
    月6日完成所有權移轉登記，盧瑞楠將其所有系爭不動產無
    償贈與盧仁弘、盧秀子，顯已侵害原告之債權，使原告無法
    行使債權，實有撤銷之必要。為此，爰依民法第244條第1項
    、第4項之規定，提起本件訴訟，請求撤銷被告盧瑞楠3人間
    之無償贈與行為及所有權移轉登記，並請求盧仁弘、盧秀子
    塗銷系爭不動產之移轉登記。　　
(二)並聲明：
　1、盧瑞楠、盧仁弘、盧秀子間就系爭不動產所為贈與債權行
     為及移轉所有權物權行為，均應撤銷。
　2、盧仁弘、盧秀子間就系爭不動產於109年3月6日以贈與為原
     因所為所有權移轉登記，應予塗銷。
二、被告則以：
(一)盧瑞楠未於最後言詞辯論期日到場，惟據其以前到庭所為聲
    明及陳述：伊與盧秀子間並無土地交換，移轉系爭不動產予
    盧秀子係因伊於10幾年前即向盧秀子借款，陸陸續續共借款
    70至80萬元，故將系爭310地號土地及系爭70建號建物(權利
    範圍如附表2所示)移轉予盧秀子抵債，移轉時並未計算其價
    值為何即直接抵債。另否認指示盧仁弘登記予盧秀子。並聲
    明：原告之訴駁回。
(二)盧仁弘部分：伊持臺南市○○區○○段000地號土地(應有部分全
    部)(下稱系爭308地號土地)、系爭310地號土地及系爭70建
    號建物與盧瑞楠交換系爭883地號土地、系爭971地號土地及
    系爭1460-2地號土地(權利範圍如附表2所示)。就土地部分
    以公告現值計算價值，就系爭70建號建物則不計算價值。伊
    移轉予盧瑞楠一公告現值計算價值為1,329,475元，盧瑞楠
    轉予伊之部分價值為497,200元。並聲明：原告之訴駁回。
(三)盧秀子未於言詞辯論期日到場，亦未提出書狀作何聲明或陳
    述。
三、兩造不爭執事項：
(一)盧瑞楠於109年3月6日，將如附表2編號12、編號15所示之不
    動產移轉登記予盧秀子。
(二)盧瑞楠於109年3月6日，將如附表2編號1、編號4及編號8所
    示之土地移轉登記予盧仁弘。
(三)盧仁弘於109年3月6日，將如附表2編號14、編號16所示之不
    動產移轉登記予盧秀子。
四、得心證之理由：
(一)按債務人所為之無償行為，有害及債權者，債權人得聲請法
    院撤銷之；債務人所為之有償行為，於行為時明知有損害於
    債權人之權利者，以受益人於受益時亦知其情事者為限，債
    權人得聲請法院撤銷之，民法第244條定有明文。次按債權
    人依民法第244條規定，撤銷債務人所為之有償或無償行為
    者，祇須具備下列之條件：（一）為債務人所為之法律行為
    ，（二）其法律行為有害於債權人，（三）其法律行以財產
    權為目的，（四）如為有償之法律行為，債務人於行為時，
    明知其行為有害於債權人，受益人於受益時，亦明知其事情
    。至於債務人之法律行為除有特別規定外，無論為債權行為
    抑為物權行為，均非所問（最高法院42年台上字第323號判
    例意旨參照）。又所謂害及債權，乃指債務人之行為，致積
    極的減少財產，或消極的增加債務，因而使債權不能獲得清
    償之情形，若債權人之債權，因債務人之行為，致有履行不
    能或困難之情形者，即應認為有損害於債權人之權利，並不
    以債務人因其行為致陷於無資力為限（最高法院81年度台上
    字第207號判決、45年台上字1316號判例意旨參照）。次按
    民法第244條撤銷權之客體包括債務人之債權行為及物權行
    為，債權人行使此種撤銷權時，並可同時訴請撤銷債務人之
    債權及物權行為（最高法院42年台上字第323號、48年台上
    字1750號判例意旨參照）。又按當事人主張有利於己之事實
    者，就其事實有舉證之責任，民事訴訟法第277條前段定有
    明文。又原告已盡舉證責任後，被告於其抗辯之事實，亦應
    負證明之責任。易言之，原告就其應為舉證事項已有相當之
    證明，被告欲否認其主張者，即不得不更舉反證，證明其反
    對主張之事實。倘被告未能提出確切之反證，則原告對其主
    張之事實既已為相當之證明，自堪信為真實（最高法院19年
    上字第2345號判例意旨參照）。　　
(二)原告主張其對盧瑞楠已依法取得本院核發103年度司促字第1
    1320號支付命令，盧瑞楠應清償原告390,974元本息，詎料
    ，盧瑞楠並無資產，致使原告執行無結果，獲本院核發107
    年度司執字第4344號債權憑證，盧瑞楠明知自身負債無力清
    償之情況下，卻於109年2月6日將其所有之系爭不動產分別
    贈與盧仁弘、盧秀子，並於109年3月6日辦竣系爭不動產分
    別移轉登記為盧仁弘、盧秀子所有等情，業據其提出本院債
    權憑證、系爭不動產登記第一類謄本、地籍異動索引等件為
    證(卷一第14-15頁；卷二第37-89頁)。而被告就盧瑞楠積欠
    原告借款不爭執，然否認被告3人就系爭不動產所為之所有
    權移轉登記為無償行為，抗辯係以附表2編號14及16及台南
    市○○區○○段000地號土地及建物「互相交換」為有償行為云
    云，此為原告所否認。揆諸首揭說明，被告自應對於「土地
    交換」及「有償行為」負舉證責任。經查：
 1、盧仁弘抗辯盧瑞楠將附表2編號1、4、8、15之不動產移轉予
    伊，伊將名下附表2編號14、16不動產依盧瑞楠指示移轉登
    記予盧秀子作抵債之用(因盧瑞楠積欠盧秀子借款債務)，被
    告對此固提出切結書及證人汪鳴鈴為證。惟就盧仁弘所提出
    之切結書記載：「立切結書人盧仁弘、盧秀子、盧瑞楠、盧
    王月等4人，茲為土地交換事宜，特立條件如下：盧仁弘坐
    落關廟區香洋段308地號所有權全部及香洋段310地號及建號
    70號持分1/4與盧秀子、盧瑞楠、盧王月各所有關廟區五甲
    段1460-2地號持分各1/16、關廟區南雄段883地號持分各1/1
    6、南雄段971地號持分各1/4等土地交換(盧秀子、盧瑞楠、
    盧王月等3人土地登記於盧仁弘，盧仁弘土地登記于盧秀子)
    而交換登記所產生之徵值稅及一切登記諸費由取得人自行繳
    納，而盧瑞楠之持分待其銀行債務處理完畢後隨即登記于盧
    仁弘，恐口無憑，特立本切結書為證。」(見卷二第95頁)，
    上開切結書僅記載系爭不動產為交換之情事，但對於盧瑞楠
    、盧仁弘、盧秀子間互相交換之原因事實為何？以及是否基
    於借貸關係隻字未提。再證人汪鳴鈴到庭具結證稱：「盧仁
    弘幾筆土地與盧瑞楠、盧秀子、及母親(訴外人盧王月)之土
    地交換，我幫它們書立切結書，標示土地地號，盧瑞楠及盧
    王月表示交換土地同意登記在盧秀子名下，我怕之後會有糾
    紛，在登記規則下無法登記為交換，我才以贈與名義辦理移
    轉登記，實際上為交換土地」(見卷二第209頁)。是依證人
    汪鳴鈴之證詞，僅能證明系爭不動產交換之登記流程，自難
    依此認定盧瑞楠、盧秀子、盧仁弘間有借款及抵債等有利於
    被告之認定。
 2、再就對於積欠盧秀子借款債務一節，盧瑞楠於辯論庭時陳稱
    ：「盧秀子於10幾年前開始借款給我，陸陸續續共借款70-8
    0萬元，我所有香洋段310 地號土地（應有部分1/4 ）(附表
    2編號12所示)及建物（應有部分1/4 ，門牌關廟區中央路82
    巷58號）(附表2編號15所示)移轉給盧秀子抵債」(見卷二第
    150頁)、「兄妹之間借款沒有寫借據，沒有書面資料證明借
    款」等語(見卷二第151頁)。惟系爭借貸款項高達80萬元，
    並非小額，於安全及為留存借款證明以為追償憑據之因素考
    量下，依一般社會通念，應會以匯款之方式轉帳至借貸人之
    帳戶中始合常理，且亦會簽訂借據等，然就此部分被告均未
    提出證據足以證明其等間有交付借款之事實，是否可信已令
    人生疑。再依盧仁弘之說法，其係因盧瑞楠積欠盧秀子借款
    債務，故指示將交換而來如附表2編號14、16直接移轉予盧
    秀子，惟盧瑞楠於本院言詞辯論時否認指示盧仁弘將上開不
    動產登記予盧秀子(見卷二第150頁)，更足徵盧仁弘上開說
    詞為不實在。再審酌盧瑞楠對於積欠盧秀子借款債務一節並
    無法提出證據證明之，已如前述。本院綜合上情，認定被告
    並無法舉證證明盧瑞楠積欠盧秀子借款債務，及為清償借款
    債務，與盧仁弘交換土地，並指示盧仁弘將換得之土地及建
    物移轉登記予盧秀子。被告抗辯並無所據，應不可採。
 3、綜上所述，盧瑞楠將附表2編號1、4、8、12、15不動產分別
    移轉登記予盧仁弘及盧秀子，並未消滅其債務，亦未獲得任
    何對價，外觀上單純減少自身資產，使盧瑞楠名下財產歸零
    ，其總體財產及清償能力確實減少，應屬無償行為無誤。核
    其行為客觀上顯然已積極減少自己之財產，致使原告之債權
    有不能獲得滿清償之結果，其妨礙原告之債權實現及滿足甚
    明。則原告依民法第244條第1項及第4項前段規定，訴請撤
    銷盧瑞楠、盧仁弘及盧秀子於上開時間就附表1所為贈與債
    權行為及所有權移轉登記物權行為，並請求盧仁弘、盧秀子
    塗銷該所有權移轉登記，核屬有據，應予准許。
四、綜上所述，盧瑞楠將如附表1所示之不動產分別移轉登記予
    盧仁弘、盧秀子，應屬為詐害債權之無償行為。從而，原告
    依民法第244條第1項、同條第4項請求判決如主文第1、2項
    所示，為有理由，應予准許。
五、本件事證已臻明確，兩造其餘攻擊防禦方法及證據，核與判
    決之結果不生影響，爰不一一論列，併此敘明。 
六、據上論結，本件原告之訴為有理由，判決如主文。
中　　華　　民　　國　　109 　年　　11　　月　　27　　日
                  臺灣臺南地方法院臺南簡易庭
                              法  官  田玉芬
上開判決正本核與原本無異。
如不服本判決，應於送達後20日內，向本院提出上訴狀並表明上
訴理由，如於本判決宣示後送達前提起上訴者，應於判決送達後
20日內補提上訴理由書（須附繕本），如委任律師提起上訴者，
應一併繳納上訴審裁判費。
中　　華　　民　　國　　109 　年　　11　　月　　27　　日
                               書記官 林彥汝
附表1： 
編號 不動產 權利範圍 受贈人 1 臺南市○○區○○段000地號土地 16分之1 盧仁弘 2 臺南市○○區○○段000地號土地 4分之1 盧仁弘 3 臺南市○○區○○段000000地號土地 16分之1 盧仁弘 4 臺南市○○區○○段000地號土地 4分之1 盧秀子 5 臺南市○○區○○段00○號建物(門牌號碼：臺南市○○區○○路00巷00號) 4分之1 盧秀子 

附表2：
不動產未移轉前之所有權人狀況
編號 不動產名稱 原始所有權人 權利範圍 備註 1 臺南市○○區○○段000地號土地 盧瑞楠 1/16 於109年3月6日，移轉登記予盧仁弘 2  盧秀子 1/16  3  盧王月 1/16  4 臺南市○○區○○段000地號土地  盧瑞楠 1/4 於109年3月6日，移轉登記予盧仁弘  5  盧秀子 1/4  6  盧王月 1/4  7  盧仁弘 1/4  8 臺南市○○區○○段000000地號土地  盧瑞楠 1/16 於109年3月6日，移轉登記予盧仁弘  9  盧秀子 1/16  10  盧王月 1/16  11  盧仁弘 1/16  12 臺南市○○區○○段000地號土地  盧瑞楠 1/4 於109年3月6日，移轉登記予盧秀子 13  盧秀子 1/4  14  盧仁弘 1/4 於109年3月6日，移轉登記予盧秀子 15 臺南市○○區○○段00○號建物(門牌號碼：臺南市○○區○○路00巷00號) 盧瑞楠 1/4 於109年3月6日，移轉登記予盧秀子  16  盧仁弘 1/4